
Salidas de funciones
====================


Salidas simples
---------------

Los objetos definidos dentro del cuerpo de la función sólo existen en el instante en que son ejecutadas sus instrucciones (lo que dura el mini ambiente "f" del ejemplo del video anterior).

Lo que nos interesa es que uno o varios de estos objetos existan luego de que termina esta ejecución. Para esto hay que definir claramente cual es la salida de mi función.

Por defecto es el resultado de la última evaluación contenida en el cuerpo de la función.

```{r}
f <- function(v) {
  v <- v[!is.na(v)]
  p <- sum(v) / length(v)
  p
}
```

Mostrar también lo que pasa cuando quito el último `p` o cuando ni siquiera defino `p`...

Usando la función `return` puedo interrumpir la ejecución de las funciones y definir con presición la salida de la misma. Si se ejecuta `return(x)` entonces la salida de la función será el objeto `x`.

```{r}
f <- function(v) {
  v <- v[!is.na(v)]
  p <- sum(v) / length(v)
  if (p > 15) return(15)
  p
}
```

Mostrar qué pasa cuando uso `invisible` en lugar de `return`.  


Salidas más elaboradas
----------------------

A veces las salidas que queremos no se pueden meter todas dentro de un vector o matriz... generalmente la solución más sencilla es usar listas. Ej.:

```{r}
f <- function(v) {
  v <- v[!is.na(v)]
  p <- sum(v) / length(v)
  m <- matrix(rnorm(9, mean = p), 3, 3)
  list(prom = p, matriz = m)  
}
```

Esta estrategia, como ya vimos, es ampliamente utilizada por funciones como `lm`, `summary`, `par` y muchas más.


A recordar:
-----------

* Definir las salidas es necesario ya que los objetos del ambiente de ejecución de una función no son accesibles desde los ambientes parentales.
* En general la salida de una función es la última evaluación del cuerpo de instrucciones, pero esto cambia al usar `return` o `invisible`
* El uso de listas (generalmente nombradas) suele ser una solución útil para obtener salidas elaboradas.


