Ejercicio de programación VI: Estructuras de Control
====================================================

### [IMSER 2013]

De otros años:

* Ejercicio de programación:
  - for: hacer un script que cuente por fila de una matriz la cantidad de elementos que cumplan una condición (mayores que 0, por ejemplo)
  - complementar con un ej. extra que haga lo mismo pero usando apply

* Cambiar parte d del útimo parcial: si el bus tiene el máximo de pasajeros no sube a más nadie y si tiene el mínimo (0) no baja nadie.

* Crecimiento exponencial ...?

* Caminata del borracho?

* Símil función preg?

* Loops con errores: un while que es infinito, un for que tiene mal puesto el rango, ...

- - -

1. Conteos por fila
-------------------

### 1.a Loop for

Suponga que usted debe regularmente analizar matrices de datos, obtenidos en recolecciones sucesivas y diferentes, con cantidades de filas variables. Una de las tareas que se le pide realizar cotidianamente es hacer un conteo de la cantidad de valores mayores a 45 *por cada fila* de la matriz. Para no tener que hacerlo manualmente, usted decide que lo mejor es crear un script de R con el cual hacer este conteo automáticamente.

Para hacer el script lo mejor es usar una matriz de juguete con la cual hacer pruebas. Para esto sirven las siguientes líneas (que también se encuentran en el script del ejercicio):

```{r}
# Generación de la matriz datos:
datos <- matrix(rpois(rpois(1, 125) * 15, 43), ncol = 15)
```

Para lograr su objetivo, usted deberá usar un loop `for`, con el cual completará el vector `out`, el cual contendrá las sumas de valores mayores a 45 por filas. Como un mini ejemplo, si su matriz `datos` es la siguiente:

```{r}
datos <- datos[1:5, 1:5]
datos
```
```{r, echo = FALSE}
out <- apply(datos, 1, function(x, a) sum(x > a), a = 45)
f <- function(x, u) sum(x > u)
```

Entonces el vector `out` será así:

```{r}
out
```

(Este es un ejemplo creado con números al azar, por supuesto.)

### 1.b Extra: apply

Luego de hacer el script del ejercicio 1.a, usted se da cuenta que lo mismo se puede hacer y de forma "más elegante" con una función `apply`. Para esto usted deduce que debe crear una función propia capaz de contar la cantidad de valores mayores a 45 (o a un valor variable, si usted lo prefiere) de un vector numérico cualquiera y luego aplicar esta función con `apply` a todas las filas de `datos` (note que cada fila es un vector cuando se las trata por separado).

Para completar el ejercicio deberá simplemente usar `apply` para lograr el mismo vector `out` que en el ejercicio 1.a.

- - -

2. todavía no se bien que
-------------------------



- - -

Parcial II
==========

#### Curso IMSER 2012

Instrucciones:
--------------

En el archivo “[parcial-II.R](http://eva.universidad.edu.uy/file.php/1454/ejercicios_de_programacion/parcial-II.R)” ud. tiene un script en el cual deberá guardar todos los comandos del ejercicio, siguiendo la demarcación que se muestra en el mismo.

Nota: los ejercicios del parcial son dependientes de los anteriores en el sentido de que utilizan objetos creados, pero no implica que no se puedan tratar de resolver independientemente.

Los ejercicios con (``*``) presentan un puntaje de 1.5, mientras que los que no tienen (``*``) equivalen a 1 punto.

Una vez terminado el parcial usted deberá subir a la [página del EVA](http://eva.universidad.edu.uy/mod/assignment/view.php?id=102998) el archivo “parcial-II.R” con su código.

- - -

Letra
-----

Para simular la cantidad de pasajeros de un ómnibus urbano se ha creado el código que aparece sobre el final del ejercicio (y que también se encuentra en el script parcial-II.R). El criterio es el siguiente: el bus recorre 25 paradas, empezando el trayecto sin pasajeros. En cada parada se subirá una cantidad aleatoria de entre 0 a 6 personas (siendo todas las cantidades equiprobables), pero debido a que existe un máximo estipulado de 44 pasajeros, a partir del momento en que se alcanza ese valor el vehículo deja de subir gente.

- - -

### (``*``) a. Código incompleto

Completar el código: las líneas en blanco que se encuentran dentro de los límites del código indican en dónde debe cambiarse. **El resto de las líneas están correctas**.

Código fuente:

```{r, eval = FALSE}
# Preparación:
paradas <- 25
pasajeros <- 0

registro[1] <- pasajeros
for (i in 1:paradas) {

  # A ver si no se llenó:
  if (pasajeros >= 44) {
    # Ajuste por si llega a 44 antes de terminar:
    registro[i:paradas] <- 44
    cat('Bus lleno!\n') # Mensaje de aviso...
    break
  } # <- este no estaba

  # Si no se corta el loop, se agrega un nuevo registro:
  registro[i] <- pasajeros
  # Para ir viendo cuánto hay:
  cat('Parada', i, 'hay', pasajeros, 'pasajeros\n')
}
plot(registro, xlab='Parada', ylab='No. de pasajeros')
```

Sugerencias: (1) la función ``sample`` puede ser útil para simular la subida de pasajeros. (2) Tanto en este como en los siguientes ejercicios, en caso de no estar seguro/a de cómo proceder, puede facilitar mucho la tarea hacer un diagrama de flujo sencillo antes de empezar a escribir código.

```{r, eval = TRUE, echo = FALSE}
set.seed(11)
paradas <- 25
pasajeros <- 0
registro <- numeric(paradas)
registro[1] <- pasajeros
for (i in 1:paradas) {
  pasajeros <- pasajeros + sample(0:6, 1)
  if (pasajeros >= 44) {
    registro[i:paradas] <- 44
    break
  }
  registro[i] <- pasajeros
}
```

La siguiente imagen se obtuvo haciendo la simulación, ejecutando previamente ``set.seed(11)`` y luego el comando gráfico:

```{r}
plot(registro, xlab='Parada', ylab='No. de pasajeros')
```

- - -

### b. Cambio de loop

Modifique el código de la parte anterior de forma tal que haga lo mismo, pero utilizando un loop ``while``.

Sugerencias: (1) agrege manualmente una variable (p.ej.: ``i``) que sirva para indexar los distintos objetos y recuerde actualizarla en la linea correcta del código y (2) usar un ``if`` posterior al loop puede ser útil para sustituir los ceros del final por 44 en el vector registro (aunque no es de ninguna manera el único método).

Nota: el gráfico que se dió en la parte anterior tamibén aplica para este ejercicio. 

### (``*``) c. Función ``bus``

Modifique el código reparado en la parte **a** para crear una función llamada ``bus`` que ejecute la misma simulación, en la que el número de paradas y capacidad máxima del bus sean los argumentos de la misma. El nombre de estos argumentos son a su elección.

Como salida la función debe devolver simplemente el vector ``registro``.

Nota: recuerde que esta función debe trabajar correctamente para cualquier elección del número de paradas y máximo de pasajeros. En el siguiente ejemplo se muestra un caso que puede servir de referencia:

```{r, eval = TRUE, echo = FALSE}
bus <- function(paradas = 25, maximo = 44) {
  pasajeros <- 0
  registro <- numeric(paradas)
	registro[1] <- pasajeros
	for (i in 1:paradas) {
		pasajeros <- pasajeros + sample(0:6, 1)
		if (pasajeros >= maximo) {
			registro[i:paradas] <- maximo
			cat('Bus lleno!\n')
			break
		}
		registro[i] <- pasajeros
		cat('Parada', i, 'hay', pasajeros, 'pasajeros\n')
	}
	plot(registro, xlab='Parada', ylab='No. de pasajeros')
	registro
}
```

```{r, eval = TRUE}
set.seed(11)
# Nro. de paradas = 40
# Máximo de pasajeros = 80
x <- bus(40, 80)
```

- - -

### d. Gente que también baja

Hacer una variante del código (de cualquiera de las partes anteriores) en la que además de subir personas, a partir de la parada 10 se bajen entre 1 y 5 pasajeros por parada. Tanto la subida y la bajada deben ejecutarse **antes** de determinar si se alcanzó el máximo estipulado de pasajeros y por lo tanto si debe dejar de detenerse el bus en las paradas.

Sugerencia: puede ser muy útil hacer un diagrama de flujo sencillo para planificar el código antes de escribirlo.

El siguiente es un ejemplo del resultado de aplicar los cambios que se piden en la función ``bus``:

```{r, eval = TRUE, echo = FALSE}
bus <- function(paradas = 25, maximo = 44) {
  pasajeros <- 0
  registro <- numeric(paradas)
  registro[1] <- pasajeros
  for (i in 1:paradas) {
    pasajeros <- pasajeros + sample(0:6, 1)
    if (i >= 10)
      pasajeros <- pasajeros - sample(1:5, 1)
    registro[i] <- pasajeros
    if (pasajeros >= maximo) {
      registro[i:paradas] <- maximo
      cat('Bus lleno!\n')
      break
    }
    cat('Parada', i, 'hay', pasajeros, 'pasajeros\n')
  }
  plot(registro, xlab='Parada', ylab='No. de pasajeros')
  registro
}
```

```{r, eval = TRUE}
set.seed(11)
x <- bus(30, 60)
```

